【裁判字號】    97,交聲,2283
【裁判日期】    970930
【裁判案由】    聲明異議
【裁判全文】
臺灣臺中地方法院交通事件裁定        97年度交聲字第2283號
原處分機關  交通部公路總局臺中區監理所
異議人即    甲○○
受處分人
                      4樓之1.
上列受處分人因違反道路交通管理處罰條例案件，對於交通部公
路總局臺中區監理所中華民國97年8 月4 日所為之處分（中監違
字第裁60－ZIC039108 號裁決書）聲明異議，本院裁定如下：
    主  文
異議駁回。
    理  由
一、原處分意旨略以：異議人即受處分人甲○○於民國97年4 月
    6 日14時23分許，駕駛車號RK－4623號自用小客車，行經國
    道五號北上31.2公里處，因「行駛高速公路違規行駛路肩」
    之違規，遭內政部警政署國道公路警察局第九警察隊（下稱
    原舉發單位）頭城分隊員警依違反道路交通管理處罰條例第
    33條第1 項第9 款規定逕行舉發。本案係逕行舉發案件，原
    以汽車所有人林羅秀絨為處罰對象，經於應到案期限內辦妥
    轉罰駕駛人手續，再以駕駛人甲○○為受處分人，於97年8
    月4 以中監違字第裁60－ZIC039108 號裁決書，處罰鍰新臺
    幣4,000 元並記違規點數1 點，逾期則依裁決書主文規定裁
    處等語。
二、異議意旨略以：(一)本案發生於97年4 月4 日至同年4 月6 日
    連續假期之結束日，當天下午國道五號北上之車流龐大，導
    致國道五號北上路段約過宜蘭交流道起即出現壅塞回堵車潮
    ，至頭城段前幾乎是動彈不得，短短5 公里的路程塞車達1
    個小時之譜，完全無法發揮國道交通運輸往來便利的功能。
    (二)於本案發生前，國道五號北上沿途數個電子看板均顯示「
    雪隧入口後方回堵9 公里請改走台9 台2 」訊息，警廣亦配
    合播送同樣訊息，但當時因嚴重塞車，用路人即使想配合宣
    導改走替代道路，也必須至下一個交流道出口才有可能離開
    國道改行替代路線；參以當時開始出現約十幾部自用小客車
    行駛路肩，如此大規模之連續性行駛路肩狀況並不常見，配
    合上述改走替代道路之電子看板訊息，致受處分人誤判為疏
    解嚴重壅塞車潮而開放路肩下交流道；況受處分人於31.2公
    里處行駛路肩遭舉發，距離頭城交流道（位於30.3公里處）
    不到1 公里，可見受處分人若非因誤判可走路肩下交流道，
    為何需於僅剩不到1 公里的距離冒險行駛路肩而遭舉發？且
    當時已塞車長達1 個多小時，車內另一名女性乘客因尿急而
    憋尿許久，無法繼續忍受，故才在距離交流道不到1 公里處
    ，改行路肩準備離開壅塞的國道五號。(三)本案發生前之國道
    五號交通狀況嚴重壅塞，交通單位欲疏解車潮而建議用路人
    改走替代道路本無可厚非，但應在交流道出口前才進行建議
    ，若在用路人身陷車陣中還無法得知交流道出口有多遠、需
    花多久時間才能抵達出口時即進行宣導，非但無法發揮疏緩
    交通之效，還可能產生資訊誤導之狀況，受處分人就是在這
    樣的狀況加上其他車輛連續性行駛路肩而產生誤判。(四)以受
    處分人自身往來國道一號台北台中段之經驗，在部分路段都
    可見到開放路肩的措施（經查交通部國道高速公路局於國道
    上共開放14個路段可於平假日特定時段行駛路肩），故於本
    案發生當下之環境背景，誤認路肩開放並不違反常理判斷。
    (五)引用台北地方法院96年度交聲字第563 號裁定意旨：『受
    處分人因上開電子看板（資訊可變標誌）所顯示內容，及其
    他駕駛人行駛路肩之事實，誤認國道一號南下55公里處即為
    開放路肩路段，進而於該處行駛路肩，主觀上難認有何故意
    或過失可言。』，雖本案電子看板未明示開放路肩，但沿途
    提前建議改走替代道路以及有十數台車輛連續行駛路肩之事
    實，同樣易使人誤判開放路肩以解決壅塞之車潮。(六)維護國
    道行車順暢原本就是交通部國道高速公路局的責任，當連續
    假日出現壅塞車潮，在國道局沒有盡到控管車流的責任導致
    塞車過久，當用路人有尿急等生理需求無法解決時，是否只
    能等在車上坐以待斃呢？受處分人認為塞車之苦時常發生，
    國道有關單位應積極控管車流而非讓車輛大規模的塞在國道
    上。(七)前述行駛路肩之特殊環境背景，包括嚴重壅塞、電子
    看板顯示內容、以及本案發生前有十數台自用小客車行駛路
    肩之狀況，受處分人雖無照片等證據以茲證明，但皆可由當
    時之國道監視影片、照片佐證。(八)受處分人是個遵守交通規
    則的人，從96年4 月購入此車至今不曾有過交通違規記錄，
    此次因誤判而行駛路肩，主要為遵照國道高速公路局之建議
    改行替代道路並解決乘客之生理問題，非為行駛路肩而達成
    超車、圖一時之快的目的。懇請鈞院撤銷原處分等語。
三、按汽車行駛於高速公路、快速公路或設站管制之道路，不遵
    使用限制、禁止、行車管制及管理事項之管制規則而未依規
    定使用路肩者，處汽車駕駛人新臺幣三千元以上六千元以下
    罰鍰，並記違規點數一點。道路交通管理處罰條例第33條第
    1 項第9 款、第63條第1 項第1 款分別定有明文。次依違反
    道路交通管理事件統一裁罰基準及處理細則第43條第1 項、
    違反道路交通管理事件統一裁罰基準表規定，小型車違反道
    路交通管理處罰條例第33條第1 項第9 款規定，於期限內繳
    納或到案聽候裁決者，處罰鍰新臺幣4 千元。
四、受處分人固以前揭情詞置辯。惟查：
  (一)受處分人駕駛前開自用小客車，於上揭時、地行駛於高速公
    路肩之事實，有內政部警政署國道公路警察局舉發違反道路
    交通事件通知單暨所附採證照片附卷可稽，並為受處分人所
    不否認，堪信為真實。
  (二)按汽車行駛高速公路及快速公路，不得在路肩上行駛，或利
    用路肩超越前車或倒車；高速公路及快速公路交通管制規則
    第9 條第1 項第2 款定有明文。又為維護高速公路及快速公
    路交通安全與暢通，該管公路管理機關或警察機關於必要時
    ，得發布命令，指定時段於高速公路及快速公路特定匝道或
    路段之車道、路肩，禁止、限制或開放車輛通行；同規則第
    19條第3 項亦有明文。足見高速公路路肩依高速公路交通管
    制規則，原則禁止，例外開放行駛，開放路段、時段均有明
    確告示，除公路警察指揮外，對於未告示路段、時段，駕駛
    人自應遵守禁止規定，不得以任何理由行駛路肩，受處分人
    既為合法領有駕駛執照之人，對於高速公路原則禁止行駛路
    肩之規定，自難諉為不知。且高速公路設置路肩，本即供緊
    急目的使用，而屬維護公共利益所必要，路肩之通暢與否，
    攸關緊急事故之處理，甚且影響重傷、重症患者之救援時間
    ，絕非可依駕駛人之片面判斷而可任意使用。從而，受處分
    人辯稱：因其女友尿急、無法忍受才行駛路肩云云，要與前
    述路肩設置之緊急目的未合，殊無解免受罰之餘地。
  (三)本件受處人於違規之時「當(6)日雖車流壅塞，然並無『開放
    路肩行駛』措施」一節屬實，有原舉發單位97年7 月9 日公
    警九交字第0970972545號函在卷可憑，並經證人即本件舉發
    員警蔡易運於本院訊問時證稱：97年4 月6 日中午2 點23分
    國道五號公路北上31.2公里處，雖有以電子看板顯示建議用
    路人改道行駛台九線，但並無開放用路人行駛路肩，即使塞
    車，也絕對不可以行駛路肩等語甚詳，核與受處分人於本院
    訊問時陳稱：當時的電子看板及警廣電台等媒體曾宣導用路
    人改道行駛台九線，惟並無宣傳開放路肩行駛等語相符，足
    見違規當時並末開放用路人行駛路肩之事實，灼然至明。
  (四)參以證人蔡易運於本院訊問時證述：「（問：建議用路人改
    道走駛台九線的用意為何？）讓用路人在上高速公路之前參
    考用，高工局在蘇澳、頭城、羅東、宜蘭等4 個北向交流道
    入國道五號高速公路之前顯示上開訊號，是要建議用路人要
    改行台九或台二替代道路，以避免上高速公路塞車，如果已
    經上高速公路，用路人須自行負責，例如在下一個交流道下
    高速公路。」等語綦詳，及觀諸證人蔡易運於本院訊問時所
    提出照片之電子看板所顯示「雪隧入口後方回堵9 公里請改
    走台9 台2 」之訊息，顯然主管機關已事先提醒駕駛人國道
    五號高速公路已因車輛過多擁塞難行，請求駕駛人提前改行
    替代道路，以免遭受塞車之苦，受處人不依指示，而貿然駛
    行於塞車路段，自應承受其後果，不得據此為卸責之憑據。
  (五)再者汽車駕駛人於道路上行車，理應遵守交通規則，敏銳觀
    察並隨機應變，見有其他駕駛人行駛路肩，當自行依當下情
    狀判斷是否已開放路肩行駛，在公路管理機關或警察機關尚
    未「開放路肩行駛」之前提下，自不得遽以十數部自小客車
    大規模行駛路肩，即隨後行駛路肩，並藉此合理化己身之違
    規行為，受處分人上開所辯，洵無可取。
  (六)受處人所引用臺灣臺北地方法院96年度交聲字第563 號裁定
    意旨：「電子看板僅顯示『七－十九時內壢至中壢開放路肩
    』等文字而未顯示開放之公里數，違規地點係接近中壢服務
    區○○○○○道，受處分人誤認為開放路肩路段，進而於該
    處行使路肩，主觀上難認有何故意或過失，而撤銷原處分，
    諭知不罰。」，惟本件系爭路段之電子看板並未顯示「開放
    路肩」訊息，詳如前述，該裁定之案情與本件之具體違規情
    節炯然有異，自不得比附援引，附此敘明。
五、綜上所述，本件受處分人違規事證明確，原處分機關依道路
    交通管理處罰條例第33條第1 項第9 款、第63條第1 項第1
    款及違反道路交通管理事件統一裁罰基準表規定，處罰鍰新
    臺幣4,000 元並記違規點數1 點，核無違誤，本件異議為無
    理由，應予駁回。
六、據上論斷，應依道路交通管理處罰條例第87條第2 項、道路
    交通案件處理辦法第19條，裁定如主文。
中    華    民    國    97    年    9     月    30    日
                  交通法庭      法  官  楊萬益
上正本證明與原本無異。
如不服本裁定，應於送達後五日內，向本院提出抗告狀。
                                書記官  譚系媛
中    華    民    國    97    年    9     月    30    日


司法院資訊處製作；財團法人民間司法改革基金會備份。
